【裁判字號】    89,訴,501
【裁判日期】    900731
【裁判案由】    新型專利異議
【裁判全文】
臺北高等行政法院判決                              八十九年度訴字第五○一號
                              .
    原      告  鴻海精密工業股份有限公司
    代  表  人  甲○○
    訴訟代理人  丙○○
                丁○○
                己○○
    被      告  經濟部智慧財產局
    代  表  人  陳明邦（局長）
    訴訟代理人  戊○○
    被告參加人  台灣莫仕股份有限公司
    代  表  人  乙○○○
    訴訟代理人  謝宗穎律師
右當事人間因新型專利異議事件，原告不服行政院中華民國八十九年六月九日台八九
訴字第一六六六０號再訴願決定，提起行政訴訟。本院判決如左：
    主  文
原告之訴駁回。
訴訟費用由原告負擔。
    事  實
一、事實概要：緣參加人台灣莫仕股份有限公司於民國（下同）八十六年八月十三日
    以其「混合式通用型連接器」係含第一連接座，由第一、第二端子列構成，分別
    設有兩個端子，第一端子列配置於第二端子列之上；第二連接座，設於第一連接
    座一側，由第三端子列構成，第三端子列於縱向設有四個端子（詳如系爭案申請
    專利範圍）等情，向被告（即前中央標準局，於八十八年一月二十六日改制為智
    慧財產局）申請新型專利，經被告編為第00000000號審查，准予專利（
    以下稱系爭案）。公告期間，原告以系爭案之結構特徵於申請前已揭露於第00
    000000號「電連接器」（下稱引證一）、第00000000號「傳輸介
    面的連接器構造」（下稱引證二）及第00000000號「通用型插座連接器
    」（下稱引證三）等新型專利案，不具新穎性及進步性，有違專利法第九十七條
    、第九十八條第一項第一款及第二項規定，對之提起異議。案經被告審查，於八
    十八年八月十八日以智專（八）０四０二四字第一二八八八九號專利異議審定書
    為「異議不成立」之審定。原告不服，提起訴願、再訴願，均遭駁回，遂向本院
    提起行政訴訟，並經本院裁定命台灣莫仕股份有限公司參加訴訟。
二、兩造聲明：
    (一)原告聲明：原處分、訴願決定及再訴願決定均撤銷。訴訟費用由被告負擔。
    (二)被告聲明：駁回原告之訴。訴訟費用由原告負擔。
    (三)參加人聲明與被告同。
三、兩造之爭點：系爭案是否具新穎性、進步性，而應准予新型專利？
    (一)原告主張之理由：
      1.原處分稱：「引證一、二分屬於左右或上下排列之單排四端子連接座，引證
        三為單一之雙排二端子連接座，與本案將單排四端子連接座、雙排二端子連
        接座組合為一體，為不同之構造組合」。訴願決定除持與原處分相同之論見
        外，並稱引證三與引證一、二亦無形成連結或組合之關係，與系爭案構成之
        空間形態不相同，難謂系爭案係由引證諸案之簡單置換而成。再訴願決定則
        維持原處分與訴願決定。惟原告已於訴願理由書及再訴願理由書中一再主張
        其引證案已揭露系爭案之結構特徵，系爭案不具新穎性與進步性，詳言之：
        (1)電連接器一般係使用於不同的電子組件間，用作訊號及電源的傳輸之間，
          由於不同廠家間的互換性問題，所以一般均會由主要的領導廠商共同制訂
          標準，規定共同的界面尺寸及結構，以利互換。系爭案所涉及的通用連接
          器分為Ａ型及Ｂ型兩種，惟這兩種連接器的結構及尺寸均為業界習知的標
          準，並非系爭案獨創。
        (2)引證一之連接器具兩個於縱長方向上並排配置容室之結構，即等同於系爭
          案之第一、第二連接座間左右結合成一體之結構。而系爭案之第一、第三
          連接座上下結合成一體之結構，與證據二一體成型有兩個內槽之上下結構
          組成相同。由此即知，系爭案顯係引證一、二之簡單組合。雖系爭案連接
          座由第一、二端子列構成，其分別設有兩個端子，與引證一、二端子之排
          列方式有所不同。惟系爭案連接座之結構及其端子列排列方式已泛見於業
          界。詳言之，如引證三第三、四圖所示，該絕緣殼體具有插接面及導接面
          ，於插接面與導接面間設有二端子列，於端子列分別設有兩個並排之端子
          ，引證三之二端子列與系爭案之第一、二端子列結構完全相同，故系爭案
          之結構顯係空間型態之簡易變化及常識性組合，為業者所易於思及，未具
          創作性與進步性至為明顯。
        (3)如引證一、二所示，將不同或相同的連接器在特定目的下（如為節省佔用
          電路板的面積或簡化組裝的程序），而將該等連接器以「垂直堆疊」或「
          水平併排」的製造為一體，乃是業界習知慣用的技術手法及知識，任何熟
          悉連接器設計或製造工藝的人，在不需付出「創造性的勞動」下即可輕易
          的完成相同的創作。況且，無論是「堆疊」或是「併排」，由於各別組合
          的「單體」之尺寸及結構均為業界標準所限制，所以事實上並無法達到系
          爭案所宣稱的「節省空間」之效。故系爭案將習知的物品以不具創作性的
          方式組合，顯不符於專利要件。
        (4)再者，從系爭案說明書創作目的觀之，其主要目的在於藉由其上下或左右
          結合成一體之混合式通用型連接器，以達成減少裝配人力及在主機板所佔
          空間之功效，其與引證一所提供一種整體高度較低的通用串列匯流排連接
          器（參照引證一說明書第四頁第十一行）之創作目的相同，且引證一、二
          均亦係將兩顆連接器進行適當的空間整合，以達成節省組裝空間、簡化組
          裝操作之目的。故系爭案相較於證據一及證據二並未產生新的功效，顯屬
          熟悉該項技術者所能輕易完成，而不具新型專利進步性要件。
      2.原處分未按審查基準審查，至對系爭案之進步性作出錯誤的判斷：
        依被告頒行之「專利審查基準」第2-2-18頁規定：在判斷新型專利的進步性
        時應將二件或二件以上的不同文獻的全部或部分內容相互結合，而與系爭案
        件比較，如果該些組合的部分均為熟悉該項技術者所習知，且無功效之增進
        時，即不應准予專利。按系爭案係取材自申請前既有之知識與業界習知之技
        術手法，在不具有創作性的勞動條件之下，完成與習知技術功效相等的創作
        ，原處分未查而為異議不成立之審定，自應予撤銷令其重為審查。
      3.公知技術所揭示的範圍及以非創作性勞動即可獲至單純組合，係屬社會大眾
        之「公共財」的領域，任何人均可自由的、無償的使用，而對於符合一定標
        準以上的「勞動性創作」方給予一定期間的排他權，乃係專利立法的基本法
        理。而處分授予系爭案之非創作勞動結果具有排他的專利權，則不呰為對社
        會大眾之「公共財產」的剝奪，不但不合專利立法之目的，且不符於社會公
        益。
      4.參加人之原始答辯理由及參加訴訟狀中均清楚記載系爭案共有６隻端子與引
        證等案不同，但事實上，根據系爭案之文字內容，其端子數明顯為８隻，與
        引證等案相同，並未更精簡、方便。參加人於歷次答辯中所為的錯誤陳述，
        顯然已誤導了被告及原決定機關的審查。被告謂「端子數量非本案之重點，
        本案係因為系爭案之空間、結構為首創，故得准予專利」，而參加人亦聲稱
        端子數量非本案重點。惟端子數量確實明確記載於申請專利範圍之中，為其
        權利的必要要件，且參加人於答辯理由書及參加訴訟狀中均以「系爭案端子
        數量與諸證據不同」為其答辯理由之一，而原處分及原決定亦未仔細審查該
        項內容，顯有「事實未查」之違法，自應予撤銷。再者，原處分理由三所謂
        「系爭案之空間、結構為首創」一節，揆諸原告歷次書狀及理由，亦足堪證
        明原處分之論結係為違法，應予撤銷。
    (二)被告主張之理由：
      起訴理由謂引證一、二與系爭案相較，系爭案顯係引證一、二之簡單組合；系
      爭案雖端子排列方式有所不同，然如引證三第三、四圖所示，系爭案當屬空間
      型態簡單變化及常識組合；且系爭案目的與引證一相同，功效未較引證一、二
      增進；原處分顯有違法云云。惟查引證一主要顯示為左右排列之單排四端子連
      接座，引證二主要顯示為上下排列之單排四端子連接座，而系爭案係以單排四
      端子之連接座及雙排二端子之連接座，作不同空間方位之組合為一體者，故引
      證一、二與系爭案之空間型態、組合作用並不相同。至引證三主要顯示為單一
      之雙排二端子連接座，亦與系爭案整體構造組合明顯不同。且引證一、二、三
      也各屬不同結構型態，自無從輕易組合成系爭案之構造。如前所述，引證一、
      二、三各屬特定之連接座型態，只能適用特定之連接器場合，而系爭案之整體
      構造使不同連接座形成於一體混合通用，不僅減少組裝之過程，也可避免佔用
      主機板過大空間，引證一、二、三自難達成系爭案之標的功效，故系爭案顯無
      違專利法相關規定。
    (三)參加人主張之理由：
      1.原告於本案中所提所謂先前技術資料之引證一、二、三與本案比較，其引證
        一、二分左右或上下排列之單排四端子連接座，引證三為單一之雙排二端子
        連接座，而參加人申請之專利案係將單排四端子連接座、雙排二端子連接座
        組合為一體，顯然與原告所舉證據一、二、三為不同構造組合，且參加人申
        請專利之第一、二或三連接座，係屬不同型式者，亦難視為上開引證一、二
        、三之簡單組合，均不足以否定參加人系爭案之專利性。
      2.本案所涉通用連接器，係近來新興之電腦連接器，為因應此等新興趨勢，電
        腦業界各著名公司並聯合成立非營利性之「通用連接器裝置論壇公司（USB
        IMPLEMENTS FORUM, INC.）」，旨在制定此等連接器之業界標準，俾供各製
        造商參酌。依其所制定之USB通用串列匯流排連接器詳細說明書（Universal
        Serial Bus Specification）所示，即使在同一電腦周邊裝置（如螢幕及鍵
        盤）上，經常會有同時使用到Ａ型連接器（即第二連接座）及Ｂ型連接器（
        即第一連接座）之情事，此乃通用連接器（USB）建立在電腦設備上得以單
        一規格連接話連接所有電腦周邊設備所必然發生之事實。惟在參加人申請本
        案專利前，習知的Ａ型連接器及Ｂ型連接器皆是呈一獨立個體，分別佔用連
        接裝置或主機板之相當空間，且裝配於主機板時，需個別的作業分次焊接，
        於組合、拆裝上顯然有耗費工時之弊。縱依原告所舉證據，亦只是將習知之
        Ａ型或Ｂ型USB連接器結合為一體，對於Ａ型及Ｂ型連接器在同一裝置上佔
        用額外空間之問題，並未能在技術上提供解決方案。反觀參加人於本案中所
        申請之專利，係將具有不同用途之Ａ型連接器（裝設於上游裝置）及Ｂ型連
        接器（裝設於下游裝置）結合為一體，顯然具有使體積縮小，避免佔用主機
        板過大空間，且一次焊接即可完成減少裝配人力，使用上自然較為便捷等功
        能，確實達到參加人申請專利前或原告所舉證據所揭露之技術所未見之功效
        ，當符合專利進步性之要件。
    理  由
一、按「稱新型者，謂對物品之形狀、構造或裝置之創作或改良。」、「公告中之新
    型，任何人認有違反．．．第九十七條至第九十九條規定．．．者，得自公告之
    日起三個月內，備具異議書，附具證明文件，向專利專責機關提起異議。」為專
    利法第九十七條、第一百零二條第一項所明定。
二、本件參加人於八十六年八月十三日以「混合式通用型連接器」向被告申請新型專
    利，經被告編為第00000000號審查，准予專利（即系爭案）。公告期間
    ，原告以引據引證一、二、三，以系爭案有違專利法第九十七條、第九十八條第
    一項第一款及第二項規定，對之提起異議，案經被告審查為異議不成立之審定等
    情，為兩造所不爭執，並有原告專利異議申請書、系爭案及各引證案之專利公報
    影本、被告八十八年八月十八日智專（八）０四０二四字第一二八八八九號專利
    異議審定書等可稽，堪信為真實。原告不服，循序提起本件行政訴訟，主張：引
    證一之連接器具兩個縱長方向上並排配置容室之結構，等同於系爭案之第一、第
    二連接座間左右結合成一體之結構；又系爭案之第一、第三連接座上下結合成一
    體之結構，與引證二一體成型有兩個內槽之上下結構組成相同。可知，系爭案顯
    係引證一、二之簡單組合，為熟悉該項技術者所能輕易完成。且系爭案相較於引
    證一及引證二並未產生新的功效，不具進步性云云。
三、經查：
  (一)本件系爭第00000000號「混合式通用型連接器」新型專利案，係包括二
    種混合式通用型連接器。一種混合式通用型連接器係包含第一連接座，由第一、
    第二端子列構成，其分設有兩個端子，該第一端子列配置於第二端子列之上；第
    二連接座，設於第一連接座一側，由第三端子列構成，該第三端子列於其縱向設
    有四個端子。一種混合式通用型連接器係包含第一連接座，由第一、第二端子列
    構成，其分設有兩個端子，該第一端子列配置於第二端子列之上；第三連接座，
    設於第一連接座下方，由第四端子列構成，該第四端子列於其橫向設有四個端子
    。其將習用具有不同結構及尺寸之第一、第二或第三連接座結合為一體，以使體
    積縮小，避免佔用主機板過大空間，且一次焊接即可完成減少裝配人力，使用上
    較為便捷。查原告所舉引證一、二、三等案與系爭案比較，引證一及引證二分屬
    左右或上下排列之單排四端子連接座，引證三為單一之雙排二端子連接座，其均
    為相同型式連接座之組合；而系爭案則係將單排四端子連接座、雙排二端子連接
    座等二種不同型式之連接座組合為一體，自難謂係引證一、二、三之簡單組合，
    而可認系爭案與引證一、二、三等案為不同構造組合。又系爭案係使不同型式之
    連接器結合為一個整體，相較於將兩個獨立之連接器進行適當的空間整合，更能
    使體積縮小，減少於主機板上佔用之空間，且一次焊接即可完成減少裝配人力，
    使用上較為便捷，而達到節省組裝空間、簡化組裝操作之目的，具有功效上之增
    進。故本件系爭案雖係運用申請前既有之技術或知識，且為熟習該項技術者所能
    輕易完成，惟其確能增進功效，應認具有進步性，而應予新型專利。被告據以為
    原告異議不成立之處分，並無不合。至原告辯稱：系爭案之端子數為八支，與引
    證等案連接器之端子數相同，未更精簡、方便，而參加人之參加訴訟狀及被告之
    異議答辯狀均提及共有六個端子，與專利範圍不相符合等語，惟被告及參加人就
    系爭案端子數之計算有誤，然此並不因而對系爭案之功效生何影響，原告所辯，
    尚不足採。
  (二)且本件訴願機關經濟部於訴願程序中，送請財團法人工業技術研究院機械工業研
    究所審查，其審查結果認：1.引證一及引證二分別為於左右或上下排列之單排四
    端子連接座，引證三為單一之雙排二端子連接座；系爭案則係將單排四端子連接
    座、雙排二端子連接座組合為一體者，二者分屬於不同構造組合，且引證三與引
    證一、二間並無從形成簡單之連結或組合之關係，與系爭案之空間型態亦不相同
    ，故難謂系爭案係由該引證一、二、三之簡單置換而成，屬熟習該項技術者所能
    輕易完成者；2.系爭案將不同連接器簡易組合成一體之整體構造，並能減少使用
    所佔用空間，且具功效上之增進，故系爭案之空間型態係屬創新，並能增進功效
    ，並無不符新型專利之要件。有財團法人工業技術研究院機械工業研究所八十八
    年十二月十七日（八八）工研機審字第一六二五號及八十九年四月十八日（八九
    ）工研機審字第○五五四號函送之意見書二紙附訴願卷可稽，以上審查意見係審
    查機關基於專業知能提供之意見，客觀公正，核與原處分之理由相同，自堪採憑
    。
  (三)綜上所述，原告所提引證一、二、三等案均不能證明系爭案有違反專利法第九十
    七條、第九十八條第一項第一款、第二款及第二項規定之情形，從而被告為本案
    異議不成立之審定，並無違誤，一再訴願決定遞予維持，亦無不合，原告徒執前
    詞，聲請撤銷，為無理由，應予駁回。
據上論結，本件原告之訴為無理由，依行政訴訟法第九十八條第三項前段，判決如主
文。
中      華      民      國     九十     年      七      月    三十一    日
                         臺 北 高 等 行 政 法 院  第 四 庭
                                            審 判 長 法 官  張瓊文
                                                     法 官  黃清光
                                                     法 官  李得灶
右為正本係照原本作成。
如不服本判決，應於送達後二十日內，向本院提出上訴狀並表明上訴理由，如於本判
決宣示後送達前提起上訴者，應於判決送達後二十日內補提上訴理由書（須按他造人
數附繕本）。
中      華      民      國     九十     年      八      月      二      日
                                                    書記官  蕭秀琴


司法院資訊處製作；財團法人民間司法改革基金會備份。
